【裁判字號】    89,台上,7335
【裁判日期】    891206
【裁判案由】    背信
【裁判全文】
最高法院刑事判決                              八十九年度台上字第七三三五號
    上訴人  台灣高等法院高雄分院檢察署檢察官
    被  告  甲○○
右上訴人因被告背信案件，不服台灣高等法院高雄分院中華民國八十九年五月三十日
第二審更審判決（八十九年度上更(一)字第七八號，起訴案號：台灣高雄地方法院檢察
署八十四年度偵續字第三○號），提起上訴，本院判決如左：
    主  文
上訴駁回。
    理  由
按刑事訴訟法第三百七十七條規定，上訴於第三審法院，非以判決違背法令為理由，
不得為之。是提起第三審上訴，應以原判決違背法令為理由，係屬法定要件。如果上
訴理由狀並未依據卷內訴訟資料，具體指摘原判決不適用何種法則或如何適用不當，
或所指摘原判決違法情事，顯與法律規定得為第三審上訴理由之違法情形，不相適合
時，均應認其上訴為違背法律上之程式，予以駁回。本件檢察官上訴意旨略稱：縱黃
建達曾於民國八十三年八月二十二日拋棄對其父黃金進之繼承權，而於同年九月九日
始提出告訴，但黃建達亦為第二順位繼承人黃俞慈、黃勤舜、黃勤智之法定代理人，
有法定代理人之告訴權及被害人之告訴權，黃建達究係依被害人之身分或被害人之法
定代理人身分提出告訴，原審未予調查說明，已屬理由不備。且台灣高雄地方法院檢
察署檢察官為不起訴處分時，卷內並無拋棄繼承之證據資料，台灣高等法院高雄分院
檢察署審核再議時，亦不知此事，形式上黃建達仍為合法聲請再議之人，嗣該署檢察
長審核結果，認為偵查尚欠完備，命令發回續查，自不能謂該發回命令完全無效，遽
認原不起訴處分已經確定。又案經發回續查後，黃建達即聲請訊問劉黃月圓、吳吉三
、毛余欽、洪貞炯等證人，檢察官並於訊問劉黃月圓等人後，對被告甲○○提起公訴
，而一審法院係依據證人劉黃月圓、毛余欽之證詞，原審法院前審係依據證人劉黃月
圓、吳吉三之證詞，為被告有罪之判決，何能謂檢察官未發現新事實新證據而重行起
訴等語。
惟查原判決撤銷第一審關於被告甲○○部分之有罪判決，改判諭知不受理之判決，係
以案件曾為不起訴處分，而違背刑事訴訟法第二百六十條之規定再行起訴者，應諭知
不受理之判決，刑事訴訟法第三百零三條第四款定有明文。本件黃建達於其父黃金進
死亡後，於八十三年八月二十二日具狀向台灣高雄地方法院表示拋棄繼承其父之遺產
，經台灣高雄地方法院准予備查，有該法院八十九年四月二十四日八十九高貴民愛八
十三繼六一六字第一五七五０號函所附同法院八十三年九月六日八十三年度繼字第六
一六號通知 (影本) 附卷可稽。是黃建達既經合法拋棄繼承，其對於黃金進之遺產即
無繼承權，亦即對於黃金進之遺產被盜領，並非被害人。而黃建達於八十三年九月九
日具狀告訴 (應為告發) 被告甲○○與黃阿葉 (已死亡) 盜領其父之存款，經檢察官
於同年十一月二十四日以八十三年度偵字第一七九二九號為不起訴處分，黃建達就該
遺產之存款被盜領，既非被害人，對該不起訴處分，並無再議權限，不起訴處分即已
確定，乃黃建達竟聲請再議，經撤銷該不起訴處分後，無刑事訴訟法第二百六十條各
款所定情形，而再行起訴，自應諭知不受理之判決，已說明其論斷之理由。按繼承之
拋棄，溯及於繼承開始時發生效力，民法第一千一百七十五條定有明文。黃建達在其
父黃金進於八十三年六月二十三日死亡後，既於同年八月二十二日具狀向台灣高雄地
方法院表示拋棄其繼承權，經該法院准予備查，則其繼承權已因合法拋棄，溯及於繼
承開始時而喪失，自非黃金進所遺存款被盜領之被害人，對於該犯罪並無被害人之告
訴權。而黃建達雖為第二順位繼承人黃俞慈、黃勤舜、黃勤智之法定代理人，但被害
人之告訴權與法定代理人之告訴權，為各自獨立之權限，不容混淆。黃建達於八十三
年九月九日具狀向台灣高雄地方法院檢察署指陳被告與黃阿葉盜領其父之存款，在偵
查中，黃建達不惟未言明其拋棄繼承權及以法定代理人之身分而為告訴，且於「告訴
狀」上載述：「被告二人自不能有損壞該十一筆定期存款之信託寄存人 (告訴人之先
父黃金進生前為黃金進本人，先父黃金進去世後為繼承黃金進之法律地位之法定繼承
人即黃金進之全體子女) 之行為」等語，其係以黃金進繼承人之被害人身分提出「告
訴」，並非以第二順位繼承人黃俞慈、黃勤舜、黃勤智之法定代理人身分提出，洵無
疑義。嗣該案經檢察官偵查終結為不起訴處分，黃建達並向台灣高等法院高雄分院檢
察署聲請再議，然得依刑事訴訟法第二百五十八條之規定命令續行偵查或起訴者，以
有合法再議之聲請為前提，而得聲請再議之人，係以告訴人為限。黃建達既無被害人
之告訴權，其以被害人身分提出「告訴」，仍係告發而非告訴，對於不起訴處分不得
聲請再議，其所為再議之聲請為不合法，原不起訴處分並不因此而阻止其確定，台灣
高等法院高雄分院檢察署檢察長誤認不合法之聲請為適法，命令發回續查，台灣高雄
地方法院檢察署檢察官據以重行偵查起訴，自係就不起訴處分已確定之案件再行起訴
，如不合於刑事訴訟法第二百六十條各款所列之條件，即應為不受理之判決。又依起
訴書之記載，檢察官係以「系爭之定期存款單由黃金進保管，放置於黃金進與告訴人
黃建達共同居住處所之保險櫃內，此業據告訴人陳明在卷，並提出定存單附卷可稽，
若黃金進存款之目的係供被告黃阿葉養老之用，為何不將印鑑及存款單交被告保管，
反而放在與黃阿葉不和之告訴人住所保險櫃，並將保險櫃鑰匙交予告訴人保管，被告
辯解顯與常理不合；次查黃金進於辦理定存時，同時以被告二人名義設立活期儲蓄帳
戶，以利信用合作社將由該定期存款所生之利息撥入該活期儲蓄帳戶內之用，此二本
活儲存摺均由告訴人保管，而被告甲○○名義之帳戶，並提供告訴人作為其他款項之
支出使用，此有上開合作社活儲存摺在卷可按，益證系爭定存係黃金進以被告之名存
款，並非贈與被告供養老教育之用」，為其所憑之證據。卷查上引告訴人之供述、定
存單及合作社活儲存摺，悉為不起訴處分前卷內所存在之證據 (見一七九二九號偵查
卷第一頁至第四頁告訴狀，第五十、五八頁黃建達訊問筆錄，第五四頁證物袋內證物
原本) ，檢察官僅係就不起訴處分前之卷存資料，為與原不起訴處分書相異之證據上
判斷，並非發現新事實或新證據，而據以提起公訴，其再行起訴，顯然違背刑事訴訟
法第二百六十條第一款之規定。至檢察官雖曾訊問證人劉黃月圓等人，第一審並以劉
黃月圓等人之供詞為判決依據，但起訴書既未以劉黃月圓等人之證言為其所憑之證據
，自與所謂發現新事實新證據而再行起訴之情形不合。原審依同法第三百零三條第四
款規定諭知不受理判決，並無不當。檢察官上訴意旨，徒憑己見，任意指摘原判決違
背法令，難認係適法之第三審上訴理由。其上訴違背法律上之程式，應予駁回。本件
雖屬刑事訴訟法第三百七十六條第五款所列之案件，惟於修正刑事訴訟法施行前，原
得上訴於第三審法院，且於八十四年五月九日繫屬於第一審之台灣高雄地方法院，依
刑事訴訟法施行法第五條第一項規定，仍應依施行前之法定程序終結之，附此明。
據上論結，應依刑事訴訟法第三百九十五條前段，判決如主文。
中      華      民      國    八十九    年     十二     月      六      日
                              最高法院刑事第八庭
                                  審判長法官  張  信  雄
                                        法官  賴  忠  星
                                        法官  張  清  埤
                                        法官  李  伯  道
                                        法官  陳  世  雄
      右正本證明與原本無異
                                              書  記  官
中      華      民      國    八十九    年     十二     月     十一     日


司法院資訊處製作；財團法人民間司法改革基金會備份。
